【裁判字號】    91,上易,2278
【裁判日期】    920612
【裁判案由】    詐欺
【裁判全文】
臺灣高等法院臺中分院刑事判決                  九十一年度上易字第二二七八號
    上  訴  人  臺灣臺中地方法院檢察署檢察官
    上  訴  人
    即  被  告  甲○○
              （原名林雅娟）
右上訴人因被告詐欺案件，不服臺灣臺中地方法院九十一年度易字第二二四二號，中
華民國九十一年十月三十一日第一審判決（起訴案號：臺灣臺中地方法院檢察署九十
一年度偵緝字第六八二號），提起上訴，本院判決如左：
    主      文
原判決撤銷。
甲○○共同意圖為自己不法之所有，以詐術使人將本人之物交付，處有期徒刑貳月，
如易科罰金，以參佰元折算壹日，緩刑貳年。
    事      實
一、甲○○（原名林雅娟）前曾因誣告罪，經台灣台中地方法院判處拘役五十日，緩
    刑二年確定，現緩刑中，其於民國九十一年二月二十七日上午九時許，至位於臺
    中市○○路○段六九八號丙○○○○業銀行（下稱遠東商銀）存款新臺幣（下同
    ）八萬元至其所有0000000000000之六號帳戶，因當時遠東商銀經
    辦人員乙○○輸入電腦有誤，誤將甲○○存款金額登記為八十萬元，嗣經甲○○
    於當日十一時許，以提款卡分二次提領各三萬元合計六萬元後，發現存款餘額多
    出七十二萬元，竟意圖為自己不法之所有，故意不告知遠東商銀，利用承辦人員
    乙○○之錯誤，與陳建州（另由檢察官簽分偵辦中）（起訴書上誤載為陳建洲）
    基於共同詐欺之犯意聯絡，由陳建州於當日下午二時許至遠東商銀以甲○○所有
    存款簿及印鑑章提領現金七十五萬元，嗣遠東商銀於同日下午四時四十分發生現
    金不合，經檢視傳票後發現上開電腦輸入錯誤之事，隨即連絡甲○○，惟甲○○
    出差在外，直至下午六時許甲○○回電至遠東商銀，且受告知上開溢領存款事宜
    ，並經多次追討，甲○○、陳建州均置之不理。
二、案經告訴人遠東商銀之代理人乙○○、丁○○訴由臺中市警察局第五分局報請臺
    灣臺中地方法院檢察署檢察官偵查起訴。
    理      由
一、訊據上訴人即被告甲○○（以下簡稱被告）對於陳建州在右揭時、地以其存款簿
    及印鑑章提領七十五萬元之事實固不否認，惟矢口否認有何詐欺取財之犯行，辯
    稱：當時伊存款時，遠東商銀未告知伊電腦輸入之事，之後伊即將存款簿交付予
    陳建州，直至深夜才聯絡到陳建州，陳建州稱其有領款，但不確定錢全部是伊的
    ，伊並非故意領取上開七十二萬元，伊所領取者係屬自己帳戶之款項，非遠東商
    銀依法或契約上之關係致伊持有他人之款云云。惟查，右開事實業據證人即遠東
    商銀之襄理丁○○於警訊時證述明確（見臺中地方法院檢察署九十一年度偵字第
    八七０三號卷第四頁以下），並經承辦人員乙○○在檢察官訊問時、原審審理與
    本院調查時均證述綦詳（見前開偵字第八七０三號卷第一五至一六頁，原審卷第
    四二頁，本院卷第四０至四一頁），且有遠東商銀九十一年二月二十七日之存入
    憑條、取款條、存摺往來明細查詢單及遠東商銀存款相關業務約定書、印鑑卡等
    件附卷可稽（見臺灣臺中地方法院檢察署九十一年度發查字第二八八七號卷第七
    頁至第一三頁，前開偵字第八七０三號卷第二三頁至第二六頁）。又參酌被告在
    檢察官訊問中（見臺灣臺中地方法院檢察署九十一年度偵緝字第六八二號卷第一
    七至一九頁）業已自承：「當日下午二時許自其帳戶提領七十五萬元，是陳建州
    所提領的，因我們一起投資，生意上有往來，故存摺均由陳建州使用，當天知悉
    銀行錯誤輸入存款金額後，即請陳建州將戶頭所有的錢全數提領，陳建州亦知道
    七十五萬元為溢領的錢」等語，足見被告與陳建州間就溢領七十二萬元確有共同
    詐欺之犯意聯絡。另衡情，倘如被告在警訊中陳稱其二次以提款卡提款各三萬元
    目的在於返還友人借款者，則被告何須於提款前存入八萬元在其自己帳戶，應僅
    存入二萬元於帳戶內，餘款六萬元持以還款之用即可，又被告陳稱其二次提款均
    未看存款餘額，亦與一般人領款後通常會檢視存款餘額是否與原存款金額扣除提
    領數額後之數字相符之常情相違，是被告上開辯詞，洵非可信。故本件當遠東商
    銀承辦人員錯誤輸入存款數額時，被告雖不負有告知義務，惟被告嗣後領款六萬
    元後，再由陳建州持被告之存款簿及印鑑章提領七十五萬元時，則與單純不告知
    遠東商銀此項錯誤之行為有間，實已消極利用遠東商銀之錯誤，而積極施以欺罔
    使遠東商銀陷於錯誤而取得財物。本件事證明確，被告犯行堪以認定。
二、按刑事訴訟法第三百條所定科刑之判決，得就起訴之犯罪事實，變更檢察官所引
    應適用之法條，係指法院於不妨害事實同一之範圍內，得自由認定事實適用法律
    而言。而事實是否同一，應視檢察官請求確定其具有侵害性之基本社會事實是否
    同一而定，並以犯罪構成要件有無罪質上之共通性為具體判斷之標準（最高法院
    八十八年度臺非字第三五０號判決意旨參照）。查被告甲○○消極利用遠東商銀
    之錯誤，而積極施以欺罔使遠東商銀陷於錯誤而取得財物之犯行，應係犯刑法第
    三百三十九條第一項之詐欺取財罪，公訴人認係犯刑法第三百三十五條第一項侵
    占罪，尚有未洽，惟因詐欺取財、侵占二罪之侵害財產法益、侵害之時、地及被
    害主體，均無差異，抑且其具有「意圖為自己不法之所有」之主觀犯意及侵害「
    他人之物」為犯罪客體之構成要件，並有罪質之共通性，尚未逾越公訴人請求確
    定具有侵害性基本社會事實同一性之範圍，爰予以變更起訴法條。被告與陳建州
    二人有犯意聯絡及行為分擔，為共同正犯。原審以被告犯罪事證明確，予以論罪
    科刑，固非無見；惟查：被告於本院審理期間，已與被害人遠東商業銀行達成和
    解，並已賠償被害人部分損失，有清償和解契約書在卷足稽（見本院卷第八九頁
    ），審酌上情，如仍維持原審有期徒刑八月之量刑，應嫌過重；被告上訴猶否認
    犯罪，固無足取，檢察官依告訴人之請求提起上訴，指摘原判決量刑過輕，亦無
    理由，惟原判決量刑既有前述失衡之處，即屬無可維持，應由本院予以撤銷改判
    。爰審酌被告非無相當技能，竟反乎誠實信用之市場交易原則，消極利用銀行承
    辦人員之錯誤，復積極施以欺罔使告訴人之經辦人員陷於錯誤而取得財物，並圖
    謀將該筆非份之財據為己有，漠視他人財產權益之心態，兼衡酌被告實施詐害行
    為所致危害，告訴人之承辦人員亦有疏失，且被告已與告訴人達成和解，填補告
    訴人所受之部分損害及犯後態度等一切情狀，量處如主文第二項所示之刑，並諭
    知易科罰金之折算標準。末查被告未曾受有期徒刑以上刑之宣告，有臺灣灣高等
    法院被告全國前案紀錄表在卷可稽，其在經此次教訓，當知警惕守法，應無再犯
    之虞，本院認其所宣告之刑，以暫不執行為適當，併予宣告緩刑二年，以啟自新
    。
據上論斷，應依刑事訴訟法第三百六十九條第一項前段、第三百六十四條、二百九十
九條第一項前段、第三百條，刑法第二十八條、第三百三十九條第一項、第四十一條
第一項前段、第七十四條第一款，罰金罰鍰提高標準條例第一條前段、第二條，判決
如主文。
本案經檢察官戊○○到庭執行職務。
中      華      民      國      九十二  年      六      月      十二    日
                                臺灣高等法院臺中分院刑事第五庭
                                      審判長法  官  袁  從  楨
                                            法  官  姚  勳  昌
                                            法  官  郭  同  奇
右正本證明與原本無異。
不得上訴。
                                            書記官  陳  玫  伶
中      華      民      國      九十二  年      六      月      十三    日
附錄：本判決論罪科刑法條全文
刑法第三百三十九條第一項
意圖為自己或第三人不法之所有，以詐術使人將本人或第三人之物交付者，處五年以
下有期徒刑、拘役或科或併科一千元以下罰金。
                                                                        Ａ


司法院資訊處製作；財團法人民間司法改革基金會備份。
